【裁判字號】    97,消債抗,519
【裁判日期】    980122
【裁判案由】    聲請更生程序
【裁判全文】
臺灣高雄地方法院民事裁定           97年度消債抗字第519號
抗  告  人
即  債務人  甲○○
                      之2
上列抗告人因聲請更生程序事件，對於中華民國97年11月25日本
院97年度消債更字第739 號裁定提起抗告，本院裁定如下：
    主  文
抗告駁回。
抗告程序費用新台幣壹仟元由抗告人負擔。
    理  由
一、抗告意旨略以：抗告人即債務人（以下簡稱抗告人）於民國
    95年間依中華民國銀行公會會員辦理消費金融案件無擔保債
    務協商機制與最大債權金融機構台新銀行達成分期還款協議
    ，同意自95年7 月起，分80期，利率0%，按月償還新臺幣（
    下同）30,544元，惟當時尚有合作金庫欠款債務未納入協商
    ，每月須繳13,954元，而抗告人月收入僅約50,000元，每年
    額外領取之年終獎金均優先清償民間債務及用以年節支出，
    並無剩餘，尚須負擔配偶劉台珍、次女高瑞婷、養子高瑞祥
    之生活費，如已內政部公布97年度高雄市每月最低生活費用
    10,991元計算，全家生活費用高達43,964元，又抗告人現今
    遭債權人聲請扣薪1/3 ，每月僅餘30,000元左右，是抗告人
    已屬入不敷出，確有不能清償債務之情事。原審固以抗告人
    薪資加計年終獎金平均計算抗告人之每月薪資約80,000元，
    惟抗告人每年額外領取之年終獎金均優先清償民間債務及用
    以年節支出，並無剩餘，依抗告人所提之薪資轉帳存摺影本
    ，每月收入確實只有50,000元，又抗告人之配偶劉台珍領取
    退休金817,950 元已因償還債務而花費殆盡，其於97年4 月
    受傷後領有殘障手冊，至今仍無法負擔家計，確須抗告人扶
    養維生，原審未察上情，逕予駁回抗告人之聲請，實有違誤
    。為此，爰依法提起本件抗告，請求廢棄原裁定，並准予裁
    定開始更生程序等語。
二、按債務人不能清償債務或有不能清償之虞者，得依本條例所
    定更生或清算程序，清理其債務，消費者債務清理條例第3
    條定有明文。又聲請更生或清算不合程式或不備其他要件者
    ，法院應以裁定駁回之，但其情形可以補正者，法院應定期
    間先命補正，復為同條例第8 條所明定。次按，債務人對於
    金融機構因消費借貸、自用住宅借款、信用卡或現金卡契約
    而負債務，在聲請更生或清算前，應提出債權人清冊，以書
    面向最大債權金融機構請求協商債務清償方案並表明共同協
    商之意旨。而債務人與金融機構協商成立者，不得聲請更生
    或清算。但因不可歸責於己之事由，致履行顯有重大困難者
    ，不在此限。本條例施行前，債務人依金融主管機關協調成
    立之中華民國銀行公會會員辦理消費金融案件無擔保債務協
    商機制與金融機構成立之協商，準用前項之規定。消費者債
    務清理條例第151 條第1 項、第5 項、第6 項分別定有明文
    。而上開條文第5 、6 項中所稱之「金融機構」，應係指「
    債務人之金融機構債權人全體」而言，蓋苟不為如此之解釋
    ，則債務人可任意與其債權人中任一債權人達成協商，而其
    他債權金融機構亦可輕易破壞協商結果，易致前置協商制度
    無從發揮其應有之功能，而破壞立法目的中疏減法院負擔，
    有效分配司法資源之重要精神。故債務人雖於消費者債務清
    理條例施行前，依金融主管機關協調成立之中華民國銀行公
    會會員辦理消費金融案件無擔保債務協商機制，與金融機構
    進行協商，惟如未與「全體債權金融機構」進行協商，自應
    於聲請更生或清算前，依上開條文之規定，再向最大債權銀
    行聲請進行債務協商；如協商不成立，即應認符合上揭消費
    者債務清理條例第151 條第1 項之規定，得向法院聲請更生
    或清算，不受同條第5 、6 項所定須有「因不可歸責於己之
    事由，致履行原協商顯有重大困難」之限制，惟仍須具備「
    不能清償債務」或「不能清償債務之虞」之要件，法院始得
    裁定准予更生或清算，合先敘明。
三、經查：
(一)抗告人曾依中華民國銀行公會會員辦理消費金融案件無擔保
    債務協商機制之規定申請債務協商，並就抗告人當時欠款金
    額2,443,524 元與各參與協商之債權銀行達成分期還款協議
    ，同意自95年7 月起，分80期，利率0 % ，每月10日以30,5
    44元依各債權銀行債權金額比例清償各項債務，至全部清償
    為止，前開每月應清償金額由聲請人向最大無擔保債權銀行
    台新銀行繳納，再由該銀行依債權金額比例撥付各債權銀行
    ；惟當時尚有合作金庫債務未一併納入協商，是抗告人於消
    費者債務清理條例施行後，另向最大債權金融機構台新銀行
    請求協商債務清償方案，並表明共同協商之意旨，經台新銀
    行於97年7 月15日以抗告人曾參與前置協商成立或銀行公會
    協商機制成立為由，拒絕抗告人之申請等情，有95年6 月13
    日協議書、無擔保還款計劃書及台新銀行前置協商退件通知
    函在卷可查（見原審卷第202 頁），依前揭說明意旨，本件
    聲請更生並不受消費者債務清理條例第151 條第5 項、第6
    項規定之限制，而抗告人既已依同條例第151 條規定行前置
    協商程序而不成立，本院即應審酌抗告人是否已陷於不能清
    償債務或有不能清償之虞。
(二)依卷附財政部高雄市國稅局綜合所得稅各類所得資料清單可
    知，抗告人於94年至96年之所得總額分別為974,326 元、
    996, 704元、1,008,518 元，換算每月平均所得為82,765元
    （元以下4 捨5 入，計算式：974,326 ＋996,704 ＋1,008,
    518 ÷36＝82,765元），抗告人雖主張所領取之年終獎金均
    優先清償民間債務及用以年節支出，並無剩餘，應以每月50
    ,000 元 計算抗告人每月之收入，又其已遭債權人向法院聲
    請扣薪3 分之1 ，每月實際領取薪資僅有30,000元等語，惟
    抗告人並未提出民間借貸債務之任何資料供本院審酌，難信
    為真，且債務人之財產乃為全體債權人之擔保，故於計算債
    務人之清償能力時，應以其收入扣除一般必要性支出後，是
    否尚有餘力清償債務而斷，並無針對特定之無擔保債務為優
    先清償，而置其他無擔保債權人之權益於不顧之理，是抗告
    人將其遭扣薪3 分之1 或其所謂民間借款債務列為其收入優
    先清償之必要性費用，獨厚於特定無擔保債權人，而對其他
    無擔保債權人之債務表示全然無支付能力，而使此部分之債
    務處於優先受償之地位，自不可採，是本件仍應以抗告人平
    均每月收入82,765元來評估其還款能力。
(三)抗告人陳稱須扶養配偶劉台珍、次女高瑞婷，固提出戶籍謄
    本、劉台珍之診斷證明書、殘障手冊為憑（見原審卷第5 頁
    至第7 頁、第60頁至第61頁、本院卷第6 頁至第7 頁）。惟
    按，夫妻及直系血親間固然互負扶養義務，然配偶及直系血
    親卑親屬受扶養之權利以不能維持生活而無謀生能力為限，
    民法第1117條第1 項定有明文。查抗告人之次女高瑞婷為76
    年生，現已成年，即使仍在就學中，應有能力打工賺取自己
    之生活費用，且依抗告人提出高瑞婷之就學貸款資料（見原
    審卷第189 頁至第196 頁），顯示高瑞婷預定於97年6 月畢
    業，則其畢業後應自行求取正職而有謀生能力；另抗告人之
    配偶劉台珍95年12月5 日退休領取老年給付817,950 元，應
    可支應其退休後之日常生活所需費用無虞，抗告人陳稱劉台
    珍已將其所有年老給付用以償還自己及長女之債務而花費殆
    盡，僅提出劉台珍之聲明書為憑（見本院卷第5 頁），並未
    提出其他證據以供本院參酌，其主張是否為真，實有可疑，
    且劉台珍名下有高雄市前鎮區○○○路969 巷1 弄8 號樓之
    1 房地，有卷附國稅局財產歸屬資料清單在卷可稽（見原審
    卷第153 頁），而該房地並非劉台珍及抗告人之居住地，為
    抗告人所自承（見原審卷第2 頁），足認劉台珍有相當之財
    產資力，顯不符合須不能維持生活要件。準此，抗告人配偶
    及次女均無受抗告人扶養之權利，自難將渠等之生活費用列
    為抗告人每月必要支出項目。
(四)抗告人另主張以內政部公告高雄市每人每月最低生活費用為
    10,991元之標準來計算抗告人及受其扶養人之生活費用不甚
    公允，惟消費者債務清理條例立法目的固在期使負債累累難
    以自力重建經濟生活之債務人得有更生之機會，然非意在確
    保每一債務人均能維持其原來之生活水準，而毋寧是在保障
    債務人基本生活條件之前提下，使債務人盡力清償以得更生
    之機會。抗告人既已背負高額債務，本須以較低之標準生活
    而樽節開支用以償債，始符誠信，自不得以無負債人員之一
    般生活標準而同為要求，本院考量生活費用支出單據之收集
    本屬不易，且在斟酌抗告人居住之地點即高雄市一般生活水
    準及物價水平之情形下，認抗告人及受其扶養之人每月必要
    花費，依內政部所公布97年度每人每月最低生活費用10,991
    元之標準計算，已可涵括必要之食、衣、住、行、育樂及勞
    健保費用在內，逾此部分之費用，不得列為抗告人每月之必
    要支出項目。又抗告人目前須扶養年僅4 歲之養子，業已提
    出戶籍謄本、法院收養裁定為證（見原審卷第5 頁至第7 頁
    、第60頁至第61頁），堪認屬實，則抗告人每月之必要支出
    依上開標準計算即為21,982元（計算式：10,991×2 ＝21,9
    82）。
(五)查抗告人目前積欠台新銀行等金融機構債務共計2,257,897
    元，其名下除汽車1 輛，別無其他財產，有當事人查詢個人
    資料（信用報告）回覆書、國稅局財產歸屬資料清單在卷可
    憑（見原審卷第20頁、第26頁），其中非現金卡之無擔保授
    信債務為740,000 元、現金卡債務527,000 元、信用卡債務
    為990, 897元，如以其各別之一般利率行情10% 、20 %、2
    0 % 計算，每月應繳利息分別為6,167 元、8,783 元、16,5
    15元（元以下均4 捨5 入），合計31,465元。則以抗告人每
    月收入82,765元扣除必要生活支出21,982元、應繳利息31,4
    65元後，尚餘29,318元可供按月償還上開欠款本金，而經逐
    次攤還本金後，抗告人每月應繳利息負擔應日漸減輕，是依
    抗告人固定收入及支出剩餘情形，應可在未來相當期限內逐
    步將債務清償完畢，自難認抗告人有不能清償債務或不能清
    償之虞之情事。
四、綜上所述，抗告人依收入及支出狀況，並非不能清償債務，
    亦無不能清償債務之虞，自不符消費者債務清理條例所定可
    聲請更生之要件，且屬無從補正，依前揭條文意旨，自應駁
    回其更生之聲請。原審於調查後駁回抗告人更生之聲請，其
    理由之構成雖與本院略有差異，惟結論核無不當之處，仍非
    不可維持。抗告人猶執陳詞，指摘原裁定不當，請求廢棄原
    裁定並准予更生，為無理由，應予駁回。
五、據上論結，本件抗告為無理由，依消費者債務清理條例第11
    條第2 項、第15條，民事訴訟法第495 條之1 第1 項、第44
    9 條第1 項、第78條，裁定如主文。
中    華    民    國    98    年    1     月    22    日
                  民事第六庭  審判長法  官  楊國祥
                                    法  官  李怡諄
                                    法  官  林書慧
上為正本係照原本作成
本件不得抗告
中    華    民    國    98    年    1     月    22    日
                            書  記  官  莊豐源


司法院資訊處製作；財團法人民間司法改革基金會備份。
